臺灣臺北地方法院刑事判決　　　　　　　　　　　　　　　九十年度訴字第五八號
　　公　訴　人　臺灣臺北地方法院檢察署檢察官
　　被　　　告　庚○○
右列被告因偽造文書等案件，經檢察官聲請以簡易判決處刑（八十九年度偵字第九一
七號、第九一八號、第五二六０號），嗣經本院刑事簡易庭（受理案號為八十九年度
簡字第一二九七號）認為不宜以簡易判決處刑移送本院，本院改依通常訴訟程序審理
，判決如左：
    主  文
庚○○連續行使偽造私文書，足以生損害於公眾及他人，處有期徒刑壹年陸月。
    事  實
一、庚○○係設址於臺北市中山區○○○路○段一七三號六樓之一中來旅行社有限公
    司（下稱中來旅行社）負責人，其明知該公司股東丙○○、己○○、乙○○、甲○○、壬○○、丁○○（已歿）、黃瑞橞等人於投資該公司時，委託公司代刻之
    印章，僅係向主管機關辦理設立登記，及處理中華旅運社退出中來旅行社之股權
    轉讓相關事宜使用，並未授權公司負責人得在未經股東同意，及股東已退股下，
    擅自移作他用，且其亦明知有限公司經理人之委任、解任，須有全體股東過半數
    同意，始得為之，又公司章程第三條明訂設立分公司，應經全體股東同意，詎其
    竟於公司設立登記且於八十一年七月二十三日處理中華旅行社退股事宜後，在未
    召開正式股東會，及未獲公司股東、已退股股東同意之情況下，擅自於附表所示
    時間盜用如附表所示股東之印章，並連續轉囑不知情員工持上開資料，委由不知
    情之會計師，於附表所示時、地，分別偽造載有附表所示內容之中來旅行社股東
    同意書，持以向臺北市政府建設局、交通部觀光局等機關，辦理旅行業公司登記
    事項中有關經理人之任免或分公司設立或遷址之登記、股權轉讓等事宜，均足生
    損害於丙○○、己○○、乙○○、甲○○、壬○○、丁○○（已歿）、黃瑞橞等
    人及主管機關對於公司事項變更登記管理之正確性。嗣於八十八年間，丙○○覺
    察中來旅行社辦理分公司及經理人變更登記，均未召開股東會，且向庚○○索討
    印章均遭拒絕後，始查悉上情。
二、案經丙○○訴由台灣台北地方法院檢察署檢察官偵查起訴。
    理  由
一、訊據被告庚○○矢口否認有何偽造文書等犯行，辯稱：伊使用該等印章，均係經
    股東同意的，因當時中來旅行社股東入股時均已授權伊可全權使用該印章，而且
    退股股東都有寫股權轉讓同意書，股金也都領回，伊也通知他們領回印章，但是
    他們都不願領回，而且伊很忙，沒時間處理相關變更登記事宜，所以都由員工去
    處理，過程中伊實無偽造文書、盜蓋印章之犯行云云。惟查
    (1)被告盜用印章偽造文書之事實，除據告訴人丙○○指述綦詳外，並有本院依職
      權調取之中來旅行社登記案卷資料；該公司股東己○○、乙○○、甲○○、壬○○、丁○○（已歿）、黃瑞橞等人均分別已於八十一年九月至八十二年三月
      十日間退股之帳冊紀錄影本一紙、股東丁○○（已歿）之妻馬佩儀提出其夫丁○○自八十一年十一月間取回投資中來旅行社股款後，即與中來旅行社無關，
      且一切遺留在中來旅行社之資料、退股後自然同時作廢不得使用之聲請書一份
      在卷可憑。
    (2)又本院調查中傳訊證人壬○○即中來旅行社之退股股東到庭證稱：伊印章放在
      中來旅行社，加入股東一段時間後，被告通知伊退股，領回股金，伊就不過問
      公司的情形（見本院九十年三月二日調查筆錄）；另質之證人己○○亦證稱：
      伊退股後沒有取回印章，但伊也沒有同意被告可使用伊的印章（見本院九十年
      四月二十七日訊問筆錄）；詰之證人乙○○亦證稱：伊加入中來旅行社股東不
      到一年就退股了，退股後伊不過問公司的事情，也沒同意他人可使用伊的印章
      （見本院九十年七月十日訊問筆錄）；而依上開文件資料及證人之供述，足知
      被告辯稱其未盜用印章偽造文書一節，顯與實情不符。
    (3)再者，原中來旅行社之股東丁○○業已於八十九年八月五日死亡，有死亡證明
      書影本一紙在卷可查，而觀諸前開台北市政府建設局保管之中來旅行社案卷資
      料所載，被告於股東丁○○死亡後，仍有於附表所示編號二十、二十一之文件
      中蓋用丁○○之印章，而丁○○既已死亡，人格已消滅，如何會同意被告蓋用
      其印章直到死亡後，顯悖於常理。
    (4)另查，被告擔任中來旅行社負責人，對於公司經理人變更及分公司設立登記等
      重要事項應備妥股東印鑑章之事，本難諉為不知，且公司負責人雖不必親往辦
      理上開變更事項，惟受託持資料印章前往會計師事務所辦理上開事宜之公司職
      員，對於該等股東印鑑章是否有經各股東之同意，自無法得悉，全憑其對公司
      負責人之信賴及指揮。因此，若負責人知悉印鑑章或文書係盜用或偽造，尤仍
      使不知情之員工協助處理，該公司負責人自不能僅因未實際親往辦理，而將刑
      事責任轉嫁於不知情之員工承擔甚明，是被告辯稱其很忙，未親往辦理上開登
      記事宜，無偽造文書等犯行，自無法以此卸免刑責。
    (5)此外，證人戊○○即中來旅行社分公司經理雖到庭證稱：伊沒有看到股東託公
      司保管印章，但伊有看過股東到公司拿股權轉讓書，而且也沒聽到股東要把印
      章拿回去，到今天也沒有股東要拿回印章，只知道他們要領回股金云云。惟查
      ，證人前開所述，除與告訴人丙○○、已退股股東壬○○、己○○、乙○○所
      述不符外，又因該證人與被告間尚存有僱傭關係，是其所證，自難認無偏頗，
      何況，本院曾當庭數次諭知被告應速返還印章予告訴人及其他已退股之股東，
      惟被告仍拒不繳還等情，亦經告訴人具狀陳明在卷，足見證人前開供證，到今
      天也沒有股東要拿回印章云云，顯與實情不符。此部分之證述，自難為被告有
      利之證據。
    (6)綜上所述，被告前開所辯，無非係事後卸責之詞，不足採信，本件事證已臻明
      確，被告犯行堪以認定，應予以依法論科。
二、查被告盜用股東印章，偽造如附表所示之股東同意書，並持之交付主管機關，使
    不知情之公務員登載於職務上所製作之文書，核其所為，係犯刑法第二百十六條
    、第二百十條之行使偽造私文書罪、第二百十四條使公務員登載不實事項於公文
    書罪。被告盜用印章於股東同意書，係偽造私文書之階段行為，偽造後復持以行
    使，偽造之低度行為應為行使之高度行為所吸收，均不另論罪。又被告利用不知
    情之員工及會計師，行使偽造私文書及使公務員登載不實事項於公文書之犯行，
    應論以間接正犯。被告於附表所示之時、地，連續多次行使偽造私文書及使公務
    員登載不實之犯行，均時間緊接，所犯係構成要件相同之罪名，顯係基於概括之
    犯意而為之，均為連續犯，應各以一罪論，並加重其刑。又被告連續行使偽造私
    文書及使公務員登載不實二罪間，有方法、結果之牽連關係，應從一重連續行使
    偽造私文書罪論處。又公訴人就附表所示編號一、二、四、五、六、八、十、十
    三至十八、二十一號部分雖未敘及，然該部分因與公訴人起訴之犯罪事實既具有
    連續犯或牽連犯之裁判上一罪之關係，應為起訴效力所及，本院自應併予審究。
    另被告盜用印章而偽造股東同意書，因盜用印章已屬偽造文書之階段行為，不另
    論罪，故公訴人仍論被告以盜用印章之罪；及未就被告利用不知情之員工及會計
    師犯罪部分，論以間接正犯，均容有未洽。爰審被告雖無犯罪前科，惟被告連續
    多次盜用印章偽造私文書，對多數股東及已退股股東權益影響甚大，且其經本院
    多次諭知歸還印章予告訴人及其他已退股之股東後，仍詎不歸還或依法辦理提存
    程序，且猶於本院調查中，繼續盜用印章偽造股東同意書，經告訴人提出被告偽
    造之股東同意書後，始為本院察覺，顯見其毫無悔意，惡性重大，及其犯後仍否
    認犯罪，開庭態度等一切情狀，量處如主文所示之刑，以資懲儆。至於如附表所
    示偽造股東同意書內盜蓋印章所留之印文，因該印章、印文均為真正，且該等股
    東同意書已因向主管機關提出申請登記而移轉為主管機關收受管有，非屬被告所
    有，爰不為沒收之諭知，附此敘明。
據上論斷，應依刑事訴訟法第四百五十二條、第二百九十九條第一項前段，刑法第五
十六條、第二百十六條、第二百十條、第二百十四條、第五十五條，罰金罰鍰提高標
準條例第一條前段，判決如主文。
本案經檢察官到庭執行職務
中    華    民    國      九十一    年     四      月      三十         日
                                     臺灣台北地方法院刑事第七庭
                                          法  官  蔡世祺
右正本證明與原本無異。
如不服本判決，應於判決送達後十日內，向本院提出上訴狀。
                                          書記官  李文椿
中    華    民    國      九十一    年     四      月      三十         日
附錄論罪科刑法條：刑法第二百十六條、第二百十條、第二百十四條
附表：被告庚○○偽造文書一覽表：（ 註：＊為檢察官未據起訴部分）
刑法第二百十六條
行使第二百十條至第二百十五條之文書者，依偽造、變造文書或登載不實事項或使登
載不實事項之規定處斷。
刑法第二百十條
偽造、變造私文書，足以生損害於公眾或他人者，處五年以下有期徒刑。
刑法第二百十四條
明知為不實之事項，而使公務員登載於職務上所掌之公文書，足以生損害於公眾或他
人者，處三年以下有期徒刑、拘役或五百元以下罰金。
  編號    日期     偽造之文件及未經            內容及地點
                   股東同意所盜蓋之
                   印文
＊一、  81.9.14    公司變更登記申    茲因股權轉讓、修改章程等申請變更登記?
                   請書              地點：中來旅行社及不知名稱之會計師事?
                   丙○○、辛○○          所。
                   、己○○、李明
                   宗、甲○○、黃
                   駿超、丁○○
＊二、  81.10.2    股東同意書        本公司因業務需要，擬將新竹分公司遷移?
                   丙○○、辛○○    新竹市○○路○段五四二號一至三樓。
                   己○○、乙○○    原新竹分公司張玉美經理自八十一年十月?
                   甲○○、壬○○    日起辭職，遂擢升團體部職員戊○○小姐?
                   丁○○            分公司經理。
                                     地點：同右。
  三、  81.11.20   股東同意書        原新竹分公司張玉美經理決繼續留任擔任?
                   丙○○、辛○○    分公司經理，團體部戊○○小姐暫不擢升?
                   己○○、乙○○    該分公司經理。
                   甲○○、壬○○    本次僅就新竹分公司之遷址申請變更登記?
   丁○○            地點：同右。
＊四、  82.5.15    股東同意書        本公司因業務需要，擬設立高雄分公司；?
                   丙○○、辛○○    址為：高雄市苓雅區○○○路一０一號八?
                   己○○、乙○○    之九、之十。
                   甲○○、壬○○    自民國八十二年五月十五起聘請羅林麗美?
                   丁○○            士為該分公司經理。
                                     地點：同右。
＊五、  82.7.5     股東同意書        本公司因業務需要，於南投縣草屯鎮和平?
                   丙○○、辛○○    和興一街十九號設立草屯分公司。
                   己○○、乙○○    自民國八十二年七月五日起，聘任陳晶晶?
                   甲○○、壬○○    姐為草屯分公司經理。
                   丁○○            地點：同右。
＊六、  83.1.28    股東同意書        本公司原址於：新竹市○○路○段五四二?
                   丙○○、辛○○    一至三樓，現因業務需要決議遷址至：新?
                   己○○、乙○○    市○○路十九號五樓。
                   甲○○、壬○○    地點：同右。
                   丁○○
  七、  83.2.14    股東同意書        本公司因業務需要，擬設立苗栗分公司；?
                   丙○○、辛○○    址為：苗栗縣後龍鎮○○路三一四號一樓?
                   己○○、乙○○    自民國八十三年二月十四日起聘請林瑞銘?
       甲○○、壬○○    生為苗栗分公司經理。
                   丁○○            地點：同右。
＊八、  83.4.13    股東同意書        本公司因業務需要，擬撤銷高雄分公司。
                   丙○○、辛○○    地點：同右。
                   己○○、乙○○
                   甲○○、壬○○
                   丁○○
  九、  83.4.13    股東同意書        本公司因業務需要，擬撤銷草屯分公司。
                   丙○○、辛○○    地點：同右。
                   己○○、乙○○
                   甲○○、壬○○
                   丁○○
＊十、  83.5.2    股東同意書         本公司新竹分公司經理人張玉美於民國八?
                  丙○○、辛○○     三年五月一日起離職，其遺缺擬擢升會計?
                  己○○、乙○○     秀梅接任，自即日起生效。
                  甲○○、壬○○     地點：同右。
                  丁○○
  十一、83.5.14   股東同意書         本公司苗栗分公司因故解聘經理人林瑞銘?
          丙○○、辛○○     改聘王何芳玫女士自即日起接任經理人一?
                  己○○、乙○○     。
                  甲○○、壬○○     地點：同右。
                  丁○○
  十二、84.11.8   股東同意書         本公司苗栗分公司因業務需要，擬遷址至?
                  丙○○、辛○○     栗縣苑裡鎮○○里○鄰○○路八十二號一?
                  己○○、乙○○     ，繼續營業。
                  甲○○、壬○○     地點：同右。
                  丁○○
＊十三、85.12.31  股東同意書         本公司因業務考量，擬將新竹分公司遷址?
                  丙○○、辛○○     桃園縣桃園市○○路○段二號六樓之六繼?
                  己○○、乙○○     營業，並變更分公司名稱為『中來旅行社?
                  甲○○、壬○○     限公司桃園分公司』。
                  丁○○             原新竹分公司經理人陳秀梅自即日起解任?
                                     改聘戊○○為桃園分公司經理人，並自即?
                                     起就任。
                                     地點：同右。
＊十四、86.12.31 股東同意書          本公司因業務上需要，原桃園分公司經理?
                 丙○○、辛○○      戊○○自即日起解任，改聘楊永誠為桃園?
                 己○○、乙○○      公司經理人，並自即日起就任。
                 甲○○、壬○○      地點：同右。
                 丁○○
＊十五、87.2.23  股東同意書          本公司因業務需要於台北縣永和市○○路?
                 丙○○、辛○○      號九樓之三設立永和分公司，並聘任李建?
                 己○○、乙○○      先生為分公司經理，自即日起就任。
                 甲○○、壬○○      地點：同右。
                 丁○○
＊十六、87.5.20  股東同意書          本公司因業務需要，原苗栗分公司經理王?
                 丙○○、辛○○      芳玫予以解聘，另聘任戊○○為苗栗分公?
                 己○○、乙○○      經理，其二人解、聘任日期均自民國八十?
                 甲○○、壬○○      年五月二十日起生效。
                 丁○○              地點：同右。
＊十七、87.5.28  股東同意書          本公司因故，將設籍台北縣永和分公司予?
                 丙○○、辛○○      撤銷。
                 己○○、乙○○      地點：同右。
                 甲○○、壬○○
                 丁○○
＊十八、89.2.24  股東同意書          本公司因業務需要，於新竹縣竹北市中央?
                 丙○○、辛○○      一六六號三樓設立新竹分公司。
                 己○○、乙○○      本公司原苗栗分公司經理戊○○調任為新?
                 甲○○、壬○○      分公司經理，即日起生效。苗栗分公司經?
                 丁○○              人另覓適當人選遞補。
                                     地點：同右。
  十九、89.5.5   股東同意書          本公司因原苗栗分公司經理戊○○調任為?
                 丙○○、辛○○      竹分公司經理，故另聘賴素薰為苗栗分公?
                 己○○、乙○○      經理人，聘任日期自民國八十九年五月五?
                 甲○○、壬○○      起生效。
                 丁○○              地點：同右。
  二十、89.8.24  股東同意書          本公司因業務需要，即日起撤銷新竹分公?
                 丙○○、辛○○      。
                 己○○、乙○○      原聘經理人戊○○，即日起不再聘任。
                 甲○○、壬○○ 地點：同右。
                 丁○○
＊二十一、90.11.15 股東同意書        原股東辛○○、乙○○、甲○○、壬○○?
                 丙○○、辛○○      出資新台幣三十萬元；己○○出資五十萬?
                 己○○、乙○○      全數轉讓予原股東庚○○承受，承受後出?
                 甲○○、壬○○      額累計為九百萬元。
                 丁○○              原股東庚○○將其出資額之一百零九萬元?
                                     讓予新股東戊○○承受；九十萬轉讓予新?
                                     東陳麗絹承受；一萬元轉讓予新股東宋光?
                                     承受。
                                     本公司董事辛○○因出資全數轉讓並卸任?
                                     職務，經全體股東同意推選戊○○為董事?
                                     本公司因業務需要。將原業務部經理林秉?
                                     改聘為戊○○，其二人解、聘日期均自民?
                                     九十年十一月十五日生效。
                                     地點：同右。
